【裁判字號】    95,台上,5353
【裁判日期】    950928
【裁判案由】    違反期貨交易法
【裁判全文】
最高法院刑事判決            九十五年度台上字第五三五三號
上  訴  人  台灣高等法院檢察署檢察官
上  訴  人  甲○○
（ 被告 ）
選任辯護人  楊國宏律師
被      告  乙○○
                    香港
                    12樓Ａ室
上列上訴人等因被告等違反期貨交易法案件，不服台灣高等法院
中華民國九十二年十一月二十六日第二審判決（九十二年度上訴
字第二七八八號，起訴案號：台灣台北地方法院檢察署九十一年
度偵字第九五六五號），提起上訴，本院判決如下：
    主  文
原判決關於乙○○部分撤銷，發回台灣高等法院。
其他上訴駁回。
   理  由
一、撤銷發回（乙○○）部分：
本件原判決以公訴意旨略謂：被告乙○○及綽號「阿ＫＩＮＧ」
之不詳姓名年籍成年男子，共同受僱於甲○○，在台北市○○○
路○段八十五號二樓之一甲○○所經營之「日之傑資訊行」，負
責「外幣保證金交易」之行情分析、受理客戶下單及向客戶介紹
、指導、解說、分析有關外匯保證金等業務。彼等三人均明知「
外幣保證金交易」屬期貨交易法所指之「槓桿保證金契約」，為
期貨交易之一種，原則上應受該法之規範，如以接受委託書收取
佣金或手續費等方式代他人操作外幣保證金交易者，為期貨經理
事業；以提供場所、設備及相關外匯資訊或建議分析意見等，為
期貨顧問事業，而「日之傑資訊行」之營業登記項目，並未包括
該等業務，卻未經財政部證券暨期貨管理委員會之許可及發給證
照，即自民國九十年八月間起，在中國時報、自由時報刊登徵人
廣告，對卓美淑等不特定應徵者，施以短期「外幣保證金交易」
買賣業務之訓練後，即要求彼等在日之傑資訊行進行投資外匯保
證金交易，由卓美淑等人先至台灣地區之金融機構匯繳一定外匯
保證金至永富交易社指定之金融機構後，即可親自或授權委託「
阿ＫＩＮＧ」或其他營業員下單至香港永富交易社操作，從事以
日幣為主之外匯保證金交易。並約定每買賣一口合約，由永富交
易社收取美金八十元之手續費，「日之傑資訊行」則從中分得新
台幣（下同）八十元，而非法經營期貨經理事業及期貨顧問事業
。嗣於九十年十二月十九日被查獲。因認被告乙○○涉犯期貨交
易法第一百十二條第五款之未經許可擅自經營期貨經理事業及未
經許可擅自經營期貨顧問事業等罪嫌。經審理結果，認本件被告
犯罪尚屬不能證明，因將第一審關於乙○○所為科刑之判決撤銷
，改判諭知乙○○無罪。固非無見。
惟查：（一）、期貨交易法第一百十二條第五款處罰之未經許可
，擅自經營期貨信託事業、期貨經理事業、期貨顧問事業或其他
期貨服務業者，其所謂「經營」，應指實際參與經營之人為已足
，並不以經管營運而享有決策權力之負責人為限。從而縱非具有
決策權或參與決策形成之人，倘與該享有決策權力之人，基於共
同之決意，並實際參與上開事業之經營，即應共同負其刑事責任
。原判決以該規定所謂「經營」，係指經管營運而享有決策權之
負責人為限，如僅受僱於非法期貨組織而從事一般附隨業務者，
其行為既不足以對期貨交易秩序造成危害，自不能以期貨交易法
相繩，因認乙○○僅係受僱從事分析解說之工作，並未居於經營
決策之地位，其非經營者，不成立該條款之罪云云，所持見解顯
有可議，而有適用法則不當之違法。（二）、提供資訊予客戶，
供客戶諮詢，以助其在外匯市場以外幣保證方式買賣現貨外匯，
即屬期貨顧問事業。原判決事實欄記載乙○○受與甲○○共犯本
件犯行之呂有發之指派，前來台灣，對依甲○○所刊登之廣告前
來應徵之人，負責介紹、指導、解說及分析有關外匯保證金等業
務及資訊，供彼等從事外匯保證金交易等情。則依原判決認定之
事實，乙○○所從事之分析、解說工作，已屬提供客戶諮詢服務
之期貨顧問事業之行為，苟乙○○係基於與甲○○、呂有發共同
犯意聯絡而分擔實行上開期貨顧問事業之行為，似難認其非本件
違法經營期貨業務之共同正犯。是乙○○主觀上是否明知甲○○
從事期貨業務係未經許可違法為之？攸關乙○○與甲○○間就違
法經營期貨事業有無犯意聯絡之認定，基於公平正義之維護，自
有調查釐清之必要。乃原判決非但未詳加辨明，且以「乙○○主
觀上是否明知甲○○係違法從事期貨業務，非無足疑」云云為由
，遽予撤銷改判，為乙○○無罪之諭知，亦有證據調查職責未盡
之違背法令。以上，或為檢察官上訴意旨所指摘，或係本院得依
職權調查之事項，應認原判決關於乙○○被訴部分，有發回更審
之原因。
二、駁回（甲○○）部分：
按刑事訴訟法第三百七十七條規定，上訴於第三審法院，非以判
決違背法令為理由，不得為之。是提起第三審上訴，應以原判決
違背法令為理由，係屬法定要件。如果上訴理由狀並未依據卷內
訴訟資料，具體指摘原判決不適用何種法則或如何適用不當，或
所指摘原判決違法情事，顯與法律規定得為第三審上訴理由之違
法情形，不相適合時，均應認其上訴為違背法律上之程式，予以
駁回。本件原判決以上訴人甲○○未經許可，經營期貨顧問、期
貨經理等事業犯行明確，因而撤銷第一審關於甲○○部分所為科
刑之判決，改判仍依想像競合犯，從一重論處甲○○共同未經許
可擅自經營期貨顧問事業罪刑，已詳敘其調查、取捨證據之結果
及憑以認定犯罪事實之心證理由。並就甲○○否認犯行之供詞及
其所辯各語認非可採，予以論述。甲○○上訴意旨略以：原判決
理由欄內敘明甲○○未經許可，違法經營期貨顧問與期貨經理等
事業，而期貨交易法第一百十二條第五款亦將期貨"顧問" 與"經
理" 並列，乃原判決主文卻僅諭知甲○○共同未經許可擅自經營
期貨顧問事業罪刑，與其理由所載顯有矛盾；關於甲○○究有無
及如何參與原判決事實欄所示犯行，甲○○於原審聲請訊問證人
鄭巧慧、于祥泉，原判決竟認無必要而未予傳喚，逕行判決，亦
有證據調查職責未盡之違法；原判決理由壹─三所臚列證人卓淑
美、林淑美、莊淑燕及蔡熊安娜等之證言，均足證明甲○○僅單
純提供場地，並未從事經營期貨顧問事業之行為，乃原判決未說
明理由，即認均不足據為有利於甲○○之認定，顯有理由不備之
可議云云。惟查：原判決認定甲○○未經許可擅自經營期貨顧問
事業、期貨經理事業等犯行，主要係依憑甲○○於第一審之自白
及於原審準備程序時所為因急於就業而開設日之傑資訊行之供述
、同案被告乙○○及證人鄭巧慧、于祥泉於警詢時之證言，核均
與告訴人卓淑美、林珊（原名林淑美）、蔡熊安娜及莊淑燕之
指訴相符，並佐以卷附之中華電信股份有限公司函文、電話租用
戶資料、通聯紀錄、行政院大陸委員會澳門辦事處函文、遠東國
際商業銀行函送之往來明細、報價單、匯款單、交易損益表、交
易水單、紅利戶口同意書、契約書、營利事業登記證、招募職工
登報廣告、員工資料表、新聞報告、辦公室內部配置表等影本為
其論據，已於判決理由內詳為論述。並以其理由五所臚列之證人
卓淑美等之證言，均未指甲○○未共同參與經營期貨業務，不足
據為有利於甲○○之證據，乃認本件事證已明，甲○○聲請再行
傳訊證人鄭巧慧、于祥泉，即無必要，而未贅行無益之調查；復
於理由內說明甲○○所犯未經許可，經營期貨顧問、期貨經理事
業等罪，係一行為觸犯數罪名，應依想像競合犯之規定，從情節
較重之未經許可經營期貨顧問事業處斷，且於主文諭知所從重處
斷之未經許可經營期貨顧問事業罪刑，要無判決理由矛盾、理由
不備之違法可指。甲○○上訴理由，純係就原審已經詳細調查並
於判決理由內指駁說明之事項，或重為爭執，或不依憑卷證，任
意指摘原判決違法，殊非適法之第三審上訴理由，應認其上訴為
違背法律上之程式，予以駁回。
據上論結，應依刑事訴訟法第三百九十七條、第四百零一條、第
三百九十五條前段，判決之主文。
中    華    民    國  九十五  年    九    月  二十八  日
                      最高法院刑事第八庭
                          審判長法官  張  淳  淙
                                法官  張  春  福
                                法官  呂  丹  玉
                                法官  洪  昌  宏
                                法官  蔡  彩  貞
      本件正本證明與原本無異
                                      書  記  官
中    華    民    國  九十五  年    十    月   十一   日
                                                      J


司法院資訊處製作；財團法人民間司法改革基金會備份。
